臺灣板橋地方法院民事裁定　　　　　　100年度事聲字第197號
異　議　人
即債務人　　張逢瑛
相　對　人
即債權人　　張世強
上列當事人間因假扣押事件，異議人對於中華民國100年3月30日
本院司法事務官所為之100年度司裁全字第473號民事裁定提出異
議，本院裁定如下：
    主  文
原裁定廢棄。
    理  由
一、按當事人對於司法事務官處理事件所為之終局處分，得於處
    分送達後10日之不變期間內，以書狀向司法事務官提出異議
    ；司法事務官認前項異議有理由時，應另為適當之處分；認
    異議為無理由者，應送請法院裁定之；法院認該異議為有理
    由時，應為適當之裁定，認異議為無理由者，應以裁定駁回
    之，民事訴訟法第240 條之4 第1 項至第3 項分別定有明文
    。本件異議人就本院司法事務官於民國100年3月30日以100
    年度司裁全字第473裁定准許相對人假扣押聲請裁定之終局
    處分聲明不服並提出異議，經核與上開條文之規定及意旨相
    符。
二、按假扣押之聲請，由本案管轄管轄法院或假扣押標的所在地
    之地方法院管轄。本案管轄法院，為訴訟已繫屬或應繫屬之
    第一審法院。但訴訟現繫屬於第二審法院者，得以第二審法
    院為本案管轄法院。民事訴訟法第524條第1項、第2項定有
    明文。本件假扣押之本案現繫屬於第二審法院，且假扣押標
    的所在地係在台灣士林地方法院轄區，依上開規定允宜由第
    二審法院管轄，惟依同條第2項但書之規定，並不影響本院
    第一審法院之管轄權，即本案訴訟現繫屬於第二審法院者，
    如債權人仍向本院第一審法院聲請假扣押，亦非法所不許，
    合先敘明。
三、本件異議意旨略以：相對人即債權人聲請假扣押之意旨，僅
    就假扣押請求部分（即本案訴訟之主張）而為釋明，至於假
    扣押之原因部分則僅空言泛稱債務人即異議人「極有可能於
    上訴過程中處分系爭不動產，使聲請人日後縱然勝訴確定亦
    無分文可得分配」云云，絲毫未就假扣押之原因，即日後不
    能強制執行或甚難執行之虞之事由，提出任何釋明（並非釋
    明有所不足），參酌最高法院97年度台抗字第649號裁判意
    旨，司法事務官裁定准許相對人供擔保後得為假扣押，顯有
    不當。又異議人根本沒有任何依最高法院98年度台抗字第
    746號裁判意旨所稱「浪費財產、增加負擔或將其財產為不
    利益之處分，致達於無資力之狀態，或債務人移往遠方、逃
    匿無蹤或隱匿財產等積極作為之情形」，及「債務人現存之
    既有財產，己瀕臨成為無資力之情形，或與債權人之債權相
    差懸殊，將無法或不足清償滿足該債權」等構成假扣押之原
    因，相對人亦未釋明異議人具有上開任一假扣押之原因存在
    。再者異議人年收入新臺幣（下同）181萬餘元，而名下之
    財產，光是以公告現值及面額計算，價值高達1800餘萬元，
    更遑論市價，故即使異議人日後本案訴訟敗訴確定，以異議
    人之收入及名下財產觀之，欲清償相對人主張328萬元之債
    權，實綽綽有餘，根本不須為任何脫產之行為，是本件確不
    具假扣押之原因甚明，司法事務官所為之處分尚有未洽，原
    聲請既未釋明，自應予以駁回，爰依法聲明異議請求廢棄原
    裁定。
四、按債權人就金錢請求或得易為金錢請求之請求，欲保全強制
    執行者，固得聲請假扣押。惟此項聲請，依新修正民事訴訟
    法第526條第1、2項規定，對於「請求之原因」及「假扣押
    之原因」應釋明之，如釋明不足，而債權人陳明願供擔保或
    法院認為適當者，法院始得定相當之擔保，命供擔保後為假
    扣押。而所謂「假扣押之原因」，依同法第523條之規定，
    係指日後有不能強制執行或甚難執行之虞，或應在外國為強
    制執行之情形，或債務人浪費財產，增加負擔，或就財產為
    不利益之處分，將成為無資力之狀態，或將移住遠地、逃匿
    無蹤、隱匿財產，或債務人對債權人應給付之金錢或得易為
    金錢請求之債權，經催告後仍斷然堅決拒絕給付，且債務人
    現存之既有財產，已瀕臨成為無資力之情形，或與債權人之
    債權相差懸殊，將無法或不足清償滿足該債權等是。故依上
    開修正後之法文規定，債權人就「請求之原因」及「假扣押
    之原因」，依法有釋明之義務，亦即須提出可使法院信其主
    張為真實之證據，必待釋明有所不足，而債權人陳明願供擔
    保或法院認為適當者，法院始得定相當之擔保，命供擔保後
    為假扣押。債權人不得未為任何釋明，而全以擔保代其釋明
    之責，且如釋明之不足無法由債權人供擔保以補足之，法院
    仍應駁回債權人之聲請，非一經債權人陳明願供擔保，即當
    然准為該項假扣押。次按，依同法第284條規定：「釋明事
    實上之主張者，得用可使法院信其主張為真實之一切證據。
    但不能即時調查者，不在此限。」所謂因釋明而應提出法院
    能即時調查之證據，係指當事人於釋明其事實上之主張時，
    應同時提出可供法院得隨時進行調查之證據而言，故當事人
    如未同時提出供釋明用之證據，法院自無裁定限期命其補正
    之必要。
五、查本件相對人以與異議人就門牌號碼新北市○○區○○路14
    9巷20-3號之系爭房地於91年5月間辦理移轉登記之目的，係
    為避免異議人因精神問題而對系爭房地為不利益處分，兩造
    間並無買賣之真意存在，故相對人與異議人間就系爭房地之
    移轉原因係通謀虛偽意思表示，依民法第87條規定即屬無效
    ，依同法第179條及第767條之規定，請求異議人塗銷系爭房
    地所有權移轉登記，並將系爭房地交付相對人使用收益。又
    異議人以相對人所有系爭房地設定440萬元之最高限額抵押
    權予彰化銀行，顯係無法律上原因受有以相對人所有系爭房
    地向銀行貸款之利益，異議人之貸款餘額尚有328萬元，亦
    即異議人獲有328萬元之不當得利，依民法第179條規定自應
    予返還相對人等情而聲請假扣押，關於請求之原因，業據其
    提出遺產分割協議書、相對人病歷資料、系爭房地移轉登記
    資料及不動產登記簿謄本、本院99年度訴字第665號民事判
    決影本等件為證；惟關於本件假扣押之原因，相對人僅於假
    扣押聲請狀中僅泛稱：「本件房屋之價值近新台幣500萬餘
    元，雖設有抵押權登記，惟抵押權範圍僅新台幣300餘萬元
    ，可知房屋價值尚餘近新台幣200萬元，頃聞相對人（即異
    議人）目前財務狀況不佳，如任由其將房屋出賣處分予第三
    人，必將造成聲請人日後勝訴亦無法獲償，而受有無法回復
    原狀之損害，且依相對人91年騙取聲請人系爭房屋之過程可
    知，相對人係極為狡詐之徒，其於一審法院查明真相判決其
    應返還系爭房地予聲請人之後，為免已到手之鉅額利益喪失
    ，極有可能再以不法手段將系爭房地處分，使聲請人日後縱
    使勝訴亦無分文可得分配，故有將系爭房地假扣押之必要。
    此外，前開判決相對人應給付聲請人新台幣328萬元，如未
    就其財產為假扣押，俟其脫產，則聲請人顯有日後不能為強
    制執行或甚難執行之虞，為保全強制執行，聲請人並願提供
    擔保以代釋明」等語。惟查：
    (一)按假扣押為就金錢請求或得易為金錢請求之請求，欲保全
      其強制執行所實施之程序，此觀民事訴訟法第522條第1項
      規定自明。假處分亦係保全強制執行方法之一種，原為在
      本案請求尚未經判決確定以前，預防將來債權人勝訴後，
      因請求標的之現狀變更，有日後不能強制執行或甚難執行
      之虞者而設。本件相對人以與異議人間就系爭房地之移轉
      所有權登記原因為通謀虛偽意思表示而無效，主張相對人
      仍為系爭房地之所有權人，而請求異議人塗銷所有權移轉
      登記，並交付系爭房地予相對人使用收益，同時以異議人
      將系爭房地設定抵押權予彰化銀行而受有貸款餘額328萬
      元之不當利得，爰依民法第179條之規定請求異議人返還
      等情，相對人以系爭房地扣除抵押權範圍後尚餘200萬元
      之價值，頃聞異議人目前財務狀況不佳，如任由異議人將
      系爭房地出賣，將造成相對人日後勝訴無法獲償，而受有
      無法回復之損害云云，若依相對人所述各節，既主張系爭
      房地移轉所有權之登記為無效，則系爭房地仍為其所有，
      為預防將來判決勝訴後，因請求標的之現狀變更而為保全
      處分，自應聲請假處分，而非假扣押；相對人既主張系爭
      房地為其所有，復以系爭房地扣除貸款債務後，尚餘200
      萬元之價值，將來異議人將其房地出賣，造成相對人無法
      獲償云云，系爭房地即非可供異議人清償上開不當得利債
      務之責任財產，似有將釋明假處分及假扣押原因混淆之情
      形，於法自非有據。
    (二)相對人對於聲請本件假扣押之原因，僅泛稱：「頃聞相對
      人（即異議人）目前財務狀況不佳…且依相對人91年騙取
      聲請人系爭房地之過程可知，相對人係極為狡詐之徒，其
      於一審法院查明真相判決其應返還系爭房地予聲請人之後
      ，為免已到手之鉅額利益喪失，極有可能再以不法手段將
      系爭房地處分，使聲請人日後縱使勝訴亦無分文可得分配
      ，故有將系爭房地假扣押之必要」云云，未據相對人提出
      任何釋明有關異議人財務狀況不佳之事實，而異議人並提
      出財政部台北市國稅局財產歸屬資料清單（財產總額為00
      000000元）及99年度綜合所得稅各類所得資料清單（99年
      度所得總額為0000000元）資料所載，亦無相對人所指異
      議人財務狀況不佳之情事。另相對人主張異議人於91年「
      騙取房地」之過程云云，亦與其提出假扣押本案之第一審
      判決即本院99年度訴字第665號民事判決所主張之「通謀
      虛偽意思表示」等事實不符，亦難認相對人已對聲請本件
      假扣押之原因已有釋明。況此說明，依上開所述，亦有混
      淆假處分及假扣押原因之謬，洵非有據。
    (三)另相對人稱：「前開判決（指假扣押之本案99年度訴字第
      665號）相對人（即異議人）應給付聲請人新台幣328萬元
      ，如未就其財產為假扣押，俟其脫產，則聲請人顯有日後
      不能為強制執行或甚難執行之虞」等語，然未提出任何可
      供法院即時調查之證據，難遽認本件已有釋明其假扣押之
      原因之情形，揆諸前揭說明，原裁定未詳加調查逕准許假
      扣押，於法即屬未合。異議意旨指摘原裁定不當，求為廢
      棄，非無理由，應由本院予以廢棄，另由本院民事執行處
      更為適當之處理。
六、據上論結，本件異議為有理由，依強制執行法第30條之1，
    民事訴訟法第240條之4第3項前段，裁定如主文。
中    華    民    國    100    年    7    月    25    日
                  民事第三庭法  官  張紫能
以上正本係照原本作成
如不服本裁定應於送達後10日內向本院提出抗告狀，並繳納抗告
費新臺幣1,000元
中    華    民    國    100    年    7    月    25    日
                            書記官  蔡佳容